ACORDAO-COMPLETO-1650592

ACÓRDÃO 1063/2020 ATA 14/2020 - PLENÁRIO

VISTOS, relatados e discutidos estes autos em que se apreciam dois atos de alteração da aposentadoria de José Sebastião de Arcoverde Rabêlo, emitidos pelo Ministério Público do Trabalho,
	ACORDAM os Ministros do Tribunal de Contas da União, reunidos em sessão Plenária, diante das razões expostas pelo Relator, e com fundamento no art. 71, incisos III e IX, da Constituição Federal de 1988, c/c os arts. 1º, inciso V, 39, inciso II, e 45 da Lei 8.443/1992, e com os arts. 260, § 1º, 261, caput e § 1º, e 262, caput e § 2º, do Regimento Interno do TCU, em:
	9.1. considerar ilegais os atos de alteração da aposentadoria de José Sebastião de Arcoverde Rabêlo (XXX.064.584-XX) , negando-lhes o registro;
	9.2. dispensar o ressarcimento das quantias indevidamente recebidas de boa-fé (enunciado 106 da súmula da jurisprudência predominante do TCU) ;
	9.3. determinar ao Ministério Público do Trabalho que:
	9.3.1. no prazo de 15 (quinze) dias, faça cessar os pagamentos decorrentes dos atos ora considerados ilegais, sob pena de responsabilidade solidária da autoridade administrativa omissa, até a emissão de novo ato que contemple apenas a parcela única de subsídio, excluindo-se a VPNI de quintos e quaisquer outras vantagens incompatíveis com o regime remuneratório do interessado, a ser submetido à apreciação do TCU no prazo de 30 (trinta) dias;
	9.3.2. no prazo de 15 (quinze) dias, dê ciência do inteiro teor desta deliberação ao interessado, esclarecendo-lhe que o efeito suspensivo proveniente da interposição de recurso não o exime da devolução dos valores percebidos indevidamente após a notificação sobre o presente acórdão, em caso de não provimento do recurso porventura impetrado;
	9.3.3. no prazo de 30 (trinta) dias, informe ao TCU as medidas adotadas, sem prejuízo de encaminhar comprovante sobre a data em que o interessado tomou conhecimento do contido no item anterior;
	9.4. dar ciência deste acórdão ao Ministério Público do Trabalho e aos representantes legais devidamente constituídos nos autos.

Atos de aposentadoria. Análise de oitiva.

Ministério Público do Trabalho.

3. Interessado: José Sebastião de Arcoverde Rabêlo (XXX.064.584-XX).

13.1. Ministros presentes: José Mucio Monteiro (Presidente), Walton Alencar Rodrigues, Benjamin Zymler, Augusto Nardes, Aroldo Cedraz, Raimundo Carreiro, Ana Arraes, Bruno Dantas (Relator) e Vital do Rêgo.
13.2. Ministros-Substitutos presentes: Marcos Bemquerer Costa, André Luís de Carvalho e Weder de Oliveira.

ACORDAO-COMPLETO-2433302

Acórdão 1041/2021 - Plenário

ACORDAO-COMPLETO-2525734

Acórdão de Relação 346/2022 - Plenário

Acórdão de Relação

ACORDAO-COMPLETO-2490135

Acórdão 1764/2021 - Plenário

ACORDAO-COMPLETO-2483296

Acórdão 1415/2021 - Plenário

BRUNO DANTAS

Por registrar as principais ocorrências havidas no andamento do processo até o momento, resumindo os fundamentos das peças acostadas aos autos, adoto como relatório, com os ajustes necessários, a instrução da secretaria responsável pela análise da demanda (peça 16) , que contou com a anuência do corpo diretivo da unidade (peça 17) e do Ministério Público junto ao TCU (peça 18) :
"HISTÓRICO
3.	O ato inicial de aposentadoria do Sr. José Sebastião de Arcoverde Rabelo foi julgado legal no âmbito do TC Processo 017.521/2003-8 em 10/4/2007, após revisão do primeiro julgamento, ocorrido em 8/6/2004, no qual o ato havia sido considerado ilegal.
4.	Do presente processo, constam os seguintes atos: 10630600-04-2008-000001-8, no qual há o pagamento de subsídio, vantagem pessoal (quintos) e rubrica de 'Classe Superior' (art. 232 da Lei Complementar 75/1993) ; 10630600-04-2014-000076-0, no qual há os mesmos pagamentos, além de rubrica de retenção de teto.
5.	Tendo em vista o pagamento concomitante de subsídio e vantagem pessoal, esta Corte de Contas enviou diligência ao órgão de origem solicitando o encaminhamento de contracheques da época, além do último contracheque antes da implantação do subsídio autorizada pela Lei 11.144/2005 (peça 3) . O Ministério Público do Trabalho respondeu à diligência por meio dos documentos acostados à peça 5.
6.	Ato contínuo, esta Unidade Técnica encaminhou ao interessado, por meio do órgão de origem (peça 6) , o Ofício 839/2015-TCU/Sefip para que o Sr. José Sebastião apresentasse os esclarecimentos que entendesse necessários acerca da inclusão nos proventos de aposentadoria de verbas remuneratórias de outro regime de vencimentos, incompatíveis com o regime de subsídio, em observância à sistemática estabelecida pelo Acórdão 587/2011-TCU-Plenário. A resposta à oitiva está anexada à peça 10.
7.	Esclareça-se que o ato cujo número de controle é 10630600-04-2008-000001-8 deu entrada no TCU em 16/4/2008, portanto, há mais de 5 anos. Assim, fez-se necessário o envio da citada oitiva por meio do Ofício 839/2015-TCU/Sefip, o qual foi respondido pelo interessado, conforme peça 10.
EXAME TÉCNICO
8.	Em análise, verifica-se que o interessado aposentou-se, em 29/5/1998, no cargo de Procurador Regional do Trabalho, com a vantagem prevista no art. 62-A da Lei 8.112/1990, equivalente a 2/10 de FC-8. 
9.	Em resposta à diligência realizada, a unidade jurisdicionada-UJ encaminhou cópia do último contracheque anterior à implantação do subsídio (peça 5, p. 2) e contracheques posteriores à esta nova forma de remuneração (peça 5, p. 3-5) , nos quais percebe-se que o valor de quintos continuou a ser pago. O mesmo não ocorreu com a vantagem prevista no parágrafo único do art. 232 da Lei Complementar 75/1993 (rubrica denominada Classe Superior constante do ato 10630600-04-2008-000001-8) .
10.	 Em relação à vantagem prevista no art. 62-A da Lei 8.112/1990, equivalente a 2/10 de FC-8, a qual está sendo paga ao interessado, registre-se que o pagamento concomitante de subsídio com vantagens decorrentes da incorporação de quintos e opção tem fundamento na Resolução 9, de 5 de julho de 2006, do Conselho Nacional do Ministério Público.
11. O referido normativo reconheceu o direito dos membros do MPU de receberem cumulativamente com o subsídio as vantagens oriundas de incorporação de função comissionada, bem como a vantagem prevista no parágrafo único do art. 232 da Lei Complementar 75/1993, por entender que essa lei teria recepcionado o art. 184, inciso II, da Lei 1.711/1952.
12.	 A interpretação do MPU toma o valor do subsídio como o valor do vencimento básico para o cálculo dos valores da vantagem prevista no art. 184, inciso II, da Lei 1.711/1952, assim como das incorporações de quintos. O valor atualmente pago ao interessado, à título de incorporação de quintos, é de R$1.214,22. Considerando os aumentos concedidos ao valor do subsídio nos últimos anos, de R$23.275,00 (1/1/2006) para R$29.388,59 (1/1/2015) , resultando em R$6.113,59, o valor de R$1.214,22 já deveria ter sido absorvido totalmente pelo aumento nesse período.
13.	 No entanto, importa mencionar que este Tribunal, ao examinar questão semelhante à descrita acima, por meio do Acórdão 168/2007-TCU-Segunda Câmara, fez as seguintes determinações:
'1-Ao Ministério Público Federal, bem como aos demais Órgãos integrantes do Ministério Público da União, que remunere seus membros exclusivamente por meio de subsídio em parcela única, conforme a disposição contida no art. 39, § 4º, e no art. 135, ambos da Constituição Federal, ressalvadas as verbas de caráter indenizatório, o que não é o caso da retribuição pelo exercício de funções de direção, chefia ou assessoramento, e de sua eventual incorporação na forma de 'quintos', como previsto nos incisos III, V e VI do art. 4º da Resolução nº 09/2006, de 05.06.2006, do Conselho Nacional do Ministério Público, uma vez que tais rubricas remuneratórias estão englobadas naquela parcela;
2-Aos Órgãos do Ministério Público da União que cobrem dos seus membros os valores eventualmente pagos de forma diversa à sistemática de remuneração descrita no item precedente e que tenham superado o teto remuneratório constitucional, adotando como marco inicial a data de 1º.01.2005, no valor de R$ 21.500,00, dada a retroatividade do art. 1º da Lei nº 11.144/2005.'
14.	 Esse foi o entendimento que prevaleceu no âmbito deste Tribunal desde então. Pela relevância e pertinência, segue abaixo trecho do voto condutor do Acórdão 5295/2008-TCU-Segunda Câmara, que foi transcrito na íntegra no voto condutor do Acórdão 1531/2010-TCU-Segunda Câmara, textos de autoria do eminente Ministro Benjamin Zymler, no qual se examina a questão com profundidade, tratando-se de caso semelhante ao que está em exame neste processo:
Trecho do Voto do Ministro Relator
'Como se vê, a opção do legislador constitucional pelo subsídio implica vedação ao pagamento de qualquer outra parcela remuneratória, o que inclui as vantagens de natureza pessoal, como 'quintos' e adicionais outrora concedidos ao inativo que se aposentava com o tempo de serviço exigido para a aposentadoria com proventos integrais.
Admite-se, contudo, em nome da garantia constitucional da irredutibilidade remuneratória (no caso dos membros do Ministério Público, alínea 'c' do inciso I do § 5º do art. 128 da CF) , que os excessos apurados entre os valores da antiga estrutura remuneratória e da nova estrutura (subsídios) , sejam pagos sob a forma de vantagem pessoal, desvinculada das rubricas que a ela deram origem, passíveis de atualização pelos índices gerais de reajuste dos servidores públicos e a ser incorporada em razão dos aumentos específicos concedidos à categoria.'
15.	 Além disso, recentemente, no julgamento do RE 587.371, o Supremo Tribunal Federal decidiu ser inviável a percepção dos quintos incorporados e/ou opção cumulativamente com subsídio, conforme transcrição de trecho da respectiva ementa:
'4. Assim, não encontra amparo constitucional a pretensão de acumular, no cargo de magistrado ou em qualquer outro, a vantagem correspondente a 'quintos', a que o titular fazia jus quando no exercício de cargo diverso.
5. Recurso extraordinário a que se dá parcial provimento.' (grifei) 
16.	 Importa mencionar que o Acórdão 168/2007-TCU-Segunda Câmara foi objeto de pedido de reexame interposto pelo então Procurador-Geral da República, o Sr. Antônio Fernando Barros e Silva de Souza. O referido recurso foi julgado parcialmente procedente (Acórdão 5951/2013-TCU-Segunda Câmara) acolhendo 'a preliminar de incompetência da Segunda Câmara deste Tribunal para julgar a matéria, nos termos do art. 15, I, 'e', do Regimento Interno vigente à época da deliberação recorrida, e dos arts. 16, VI, e 17, § 2º, do atual Regimento Interno deste Tribunal, e, por conseguinte, declarar a nulidade do Acórdão 168/2007-TCU-Segunda Câmara'.  O então Procurador-Geral alegou que as câmaras deste tribunal são incompetentes para examinar, incidentalmente, eventuais conflitos entre atos normativos do poder público e a Constituição Federal. Portanto, não poderiam impedir o pagamento das incorporações de quintos e outras verbas remuneratórias, mesmo que incompatíveis com o regime de subsídio, no âmbito do Ministério Público da União, pois esses pagamentos foram feitos em cumprimento à resolução do Conselho Nacional do Ministério Público.
17.	 Na análise do pedido de reexame apresentado pelo então Procurador-Geral da República, Antônio Fernando Barros e Silva de Souza, a Serur manifestou-se no sentido de conhecer do recurso, negando-lhe provimento.
18. Importa também mencionar, por oportuno, que o voto condutor do Acórdão 5951/2013-TCU-Segunda Câmara, de autoria do eminente Ministro Raimundo Carreiro, relator do processo, apresentou entendimento diverso.
19.	 Assim, o Acórdão 5951/2013-TCU-Segunda Câmara reconheceu a incompetência das câmaras do TCU para julgar a matéria, conforme se lê no texto transcrito abaixo:
'9.1. com fundamento nos arts. 33 e 48 da Lei nº 8.443/1992, conhecer do pedido de reexame interposto pelo então Procurador-Geral da República Dr. Antônio Fernando Barros e Silva de Souza, para, no mérito, dar-lhe parcial provimento, acolhendo a preliminar de incompetência da Segunda Câmara deste Tribunal para julgar a matéria, nos termos do art. 15, I, 'e', do Regimento Interno vigente à época da deliberação recorrida, e dos arts. 16, VI, e 17, § 2º, do atual Regimento Interno deste Tribunal, e, por conseguinte, declarar a nulidade do Acórdão 168/2007-TCU-Segunda Câmara;
9.2 restituir os autos ao relator de origem, para que, após as instruções que julgar cabíveis, submeta o feito ao Plenário deste Tribunal, nos termos do art. 16, VI, do RITCU; (Grifei) 
9.3. dar conhecimento deste Acórdão, bem como do Relatório e Voto que o fundamentam, ao Procurador-Geral da República e ao Procurador-Geral do Ministério Público junto a este Tribunal.'
20.	 Diante dos fatos narrados, percebe-se que o inciso V do art. 4º da Resolução 9, de 5/7/2006, do Conselho Nacional do Ministério Público, é inconstitucional, e os pagamentos de vantagens, conforme permite esse dispositivo não encontram amparo na legislação.
21.	 Registre-se, a propósito, que mesmo que o Plenário desta Corte de Contas julgue, nos autos do TC-Processo 017.382/2006-7, no mesmo sentido do que foi decidido no Acórdão 168/2007-TCU-Segunda Câmara, ou seja, pela inconstitucionalidade do inciso V do art. 4º da Resolução-CNMP 9/2006, no caso concreto, com fundamento na Súmula 347 do STF, estes autos e outros que versarem sobre a mesma matéria, deverão ser apreciados necessariamente pelo Plenário deste TCU, posto que o controle de constitucionalidade previsto na Súmula 347 do STF só pode ser aplicado ao caso concreto. O controle abstrato é de prerrogativa do STF, conforme art. 102, inciso I, alínea 'a', da Constituição Federal de 1988. Dessa forma, apenas o Plenário do TCU pode declarar essa inconstitucionalidade.
ANÁLISE DOS ARGUMENTOS APRESENTADOS
22.	 À peça 10, o Sr. José Sebastião, representado por seu advogado, apresentou as suas alegações em defesa do seu direito. Inicialmente, alegou que o seu ato de aposentadoria foi julgado legal há quase oito anos. No entanto, cabe ressaltar que o ato julgado legal em 2007 foi o inicial, cujo número de controle é 10630600-04-1998-000052-0, e que, neste momento, analisa-se os atos de alteração da referida aposentadoria, os quais ainda não foram apreciados por esta Corte.
23.	 Em seguida, trouxe o argumento que diz respeito à segurança jurídica, boa-fé e à isonomia. A segurança jurídica, mencionada no art. 2o da Lei 9.784/1999, é o princípio que fundamentou o prazo decadencial de cinco anos estabelecido no art. 54, caput, daquela lei. Portanto, os argumentos relativos à decadência administrativa e à segurança jurídica estão estreitamente ligados, o que recomenda seu exame em conjunto.
24.	 A respeito da decadência, o entendimento jurisprudencial atual, tanto no TCU quanto no STF, tem dois pilares. O primeiro é a natureza particular dos atos de pessoal. Tais atos, também chamados de atos sujeitos a registro, enquadram-se na categoria de atos complexos. São atos que só se aperfeiçoam com sua homologação pelo TCU. Antes dessa homologação, não são, portanto, atos jurídicos perfeitos.
25.	 O segundo pilar é a natureza da atuação do TCU nos atos de pessoal. Trata-se de órgão que atua no controle externo dos atos dos órgãos da Administração. Em outras palavras, o TCU é órgão exógeno àquele que editou o ato.
26.	 Tendo em vista as naturezas particulares tanto dos atos de pessoal como da atuação do TCU, deve ser ponderada a aplicação, a esses atos, do prazo decadencial de cinco anos previsto no art. 54 da Lei 9.784/1999. Caso contrário, estar-se-ia inviabilizando o exercício do controle externo desses atos, previsto nos arts. 70 e 71, inciso III, da Constituição Federal. 
27.	 Parte considerável dos atos de pessoal é disponibilizada ao TCU já decorridos vários anos do início da vigência. Além disso, não se pode exigir do TCU, órgão exógeno à Administração, onisciência e onipresença no controle dos atos por ela praticados.
28. Essa ponderação levou ao atual entendimento da jurisprudência do Supremo Tribunal Federal (STF) , acompanhada por aquela do TCU. 
29.	 O primeiro critério desse entendimento é que a contagem de tempo se inicia apenas quando da disponibilização do ato ao TCU, e não com a vigência do ato. 
30.	 O segundo critério é que o decurso do prazo de cinco anos da disponibilização do ato ao TCU não torna automaticamente legais atos inquinados de irregularidades. O decurso do prazo leva tão-somente à obrigatoriedade da instauração do contraditório pelo TCU. 
31.	 Exemplos da jurisprudência do STF nesse sentido são as decisões nos Mandados de Segurança 25.116, 25.403, 25.343, 27.296 e 24.781. 
32.	 Do TCU, podem-se mencionar as considerações expendidas no Acórdão 2463/2013-TCU-Plenário e, notadamente, no Acórdão 587/2011-TCU-Plenário. A partir deste último acórdão, o TCU passou a tornar obrigatória a oitiva dos interessados nos casos em que há perspectiva de julgar ilegais atos disponibilizados ao TCU mais de cinco anos antes.
33.	 No caso tratado neste processo, foi observada a jurisprudência tanto do TCU quanto do STF, uma vez que o interessado foi, sim, chamado a se manifestar. Consequentemente, não merece acolhida o argumento no que diz respeito à decadência administrativa.
34.	 Quanto à segurança jurídica, como já dito, está estreitamente ligada à decadência do direito de a Administração rever seus próprios atos. Aplicada à atuação do TCU no controle externo dos atos de pessoal, implica considerar qual seria o prazo razoável para o TCU decidir após a disponibilização do ato no Sistema de Apreciação e Registro de Atos de Admissão e Concessões (Sisac) .
35.	 É certo que houve julgados do TCU que, com base apenas no decurso de prazo e na presunção de legitimidade dos atos de pessoal por parte dos interessados, consideraram excepcionalmente legais atos que apresentavam irregularidades. Exemplos são os Acórdão 1381/2014-TCU-Plenário e 4.013/2014-TCU-Segunda Câmara.
36.	 Esses dois acórdãos exemplificativos consideraram irrazoavelmente excessivos os prazos de vinte e dezesseis anos decorridos desde o início da vigência, respectivamente. Esse não é o caso do ato deste processo. Como já salientado, inicialmente, o ato inicial de aposentadoria foi julgado legal em 10/4/2007. Naquela ocasião, considerando a vigência da aposentadoria, 29/5/1998, a estrutura remuneratória do interessado era composta por diversas parcelas. Dentre essas parcelas, constava a vantagem prevista no art. 62-A da Lei 8.112/1990, entre outras. O pagamento dessas vantagens, à época era legal. No entanto, com o advento da Lei 11.144/2005, a retribuição mensal dos Membros do Ministério Público Federal passou a ser paga na forma de subsídio, que foi escalonado, nos termos da Lei 10.477/2002. Desde então, não seria mais devido o pagamento de quaisquer outras parcelas remuneratórias juntamente com o subsídio, em obediência ao comando constitucional, art. 39, § 4º, c/c os arts. 128, § 5º, inciso I, alínea 'c', e 129, § 4º.
37. Assim, não se encontram presentes, no caso concreto deste processo, as situações que fundamentaram as decisões como os mencionados Acórdão 1381/2014-TCU-Plenário e 4.013/2014-TCU-Segunda Câmara. 
38.	 Nas demais decisões que consideraram excepcionalmente legais atos de pessoal eivados de irregularidades, foram considerados outros aspectos. Contudo, nessas demais decisões, não foi estabelecido prazo objetivo para a efetivação do registro. Essas decisões tratam apenas de casos concretos, específicos, e não de situações genéricas. 
39.	 Contudo, apesar de não fixarem prazo, é possível constatar um ponto em comum nesses acórdãos. Esse ponto em comum foi muito bem expresso no voto condutor do recentemente prolatado Acórdão 69/2015-TCU-Segunda Câmara:
'31. Quanto à invocação dos princípios da segurança jurídica e da proteção da confiança para estabilizar, pelo decurso do tempo, atos de pessoal originalmente eivados de alguma irregularidade, o entendimento convergente na jurisprudência deste Tribunal é no sentido de que o fluir do tempo, mesmo que excessivamente prolongado, somente autoriza a estabilização do ato quando sua eventual impugnação implicar prejuízo insuportável e irreversível ao interessado (Ac. 3.245/2010-Plenário - Rel. Min. Augusto Nardes; Ac. 1.011/2013-Plenário - Rel. Min. José Jorge; Ac. 2.251/2014-Plenário - Rel. Min. Bruno Dantas; entre outros) .'
40.	 Em suma, o entendimento predominante no TCU é que o princípio da segurança jurídica prevalece sobre o princípio da legalidade apenas em situações excepcionais, quando o julgamento pela ilegalidade após longo decurso de tempo implicar 'prejuízo insuportável e irreversível ao interessado'. 
41.	 Entretanto, no caso tratado neste processo, não se questiona o direito à aposentadoria ou a totalidade dos proventos. Questiona-se apenas uma das parcelas componentes dos proventos do interessado. 
42.	 Portanto, não se vislumbra qualquer situação excepcional que possa fundamentar a prevalência da segurança jurídica sobre a legalidade. 
43. Com base no exposto, não merecem acolhida os argumentos relacionados à decadência e à segurança jurídica.
44.	 Com relação ao direito adquirido da incorporação dos quintos, ressalte-se que não se está questionando acerca desse direito. A questão se prende ao fato de que vantagens pertencentes a outro regime de vencimentos não podem ser pagas no novo regime. O entendimento desta Corte de Contas é nesse sentido, conforme se extrai de trecho do voto do Ministro Relator Benjamin Zymler no Acórdão 5295/2008-TCU-Segunda Câmara:
' 'O § 4º do art. 39 da CF, introduzido pela EC nº 19/1998, determina:
'§ 4º O membro de poder, o detentor de mandato eletivo, os Ministros de Estado e os Secretários Estaduais e Municipais serão remunerados exclusivamente por subsídio fixado em parcela única, vedado o acréscimo de qualquer gratificação, adicional, abono, prêmio, verba de representação ou outra espécie remuneratória, obedecido, em qualquer caso, o disposto no art. 37, X e XI.' (grifei) 
Como se vê, a opção do legislador constitucional pelo subsídio implica vedação ao pagamento de qualquer outra parcela remuneratória, o que inclui as vantagens de natureza pessoal, como 'quintos' e adicionais outrora concedidos ao inativo que se aposentava com o tempo de serviço exigido para a aposentadoria com proventos integrais.
Admite-se, contudo, em nome da garantia constitucional da irredutibilidade remuneratória (no caso dos membros do Ministério Público, alínea 'c' do inciso I do § 5º do art. 128 da CF) , que os excessos apurados entre os valores da antiga estrutura remuneratória e da nova estrutura (subsídios) , sejam pagos sob a forma de vantagem pessoal, desvinculada das rubricas que a ela deram origem, passíveis de atualização pelos índices gerais de reajuste dos servidores públicos e a ser incorporada em razão dos aumentos específicos concedidos à categoria.
Não há falar em direito adquirido a determinada rubrica, como dos 'quintos' ou do adicional de 20% previsto no inciso II do art. 184 da Lei n.º 1.711/1952.'
45.	 Aplica-se também esse entendimento para refutar o argumento de que a situação tratada pelo STF (RE 587.371/DF) é diversa da situação ora apresentada, uma vez que os membros do Ministério Público são contemplados com o direito de acrescentar aos seus subsídios as vantagens não incompatíveis com a Lei Complementar 75/1993.
46.	 Assim, não merecem prosperar os argumentos trazidos pelo interessado em defesa da continuidade do pagamento da vantagem do art. 62-A da Lei 8.112/1990 juntamente com a parcela de subsídio.
CONCLUSÃO
47.	 Diante do exposto, propõe-se ao TCU julgar ilegal e negar registro aos atos de alteração de aposentadoria do Sr. JOSÉ SEBASTIÃO DE ARCOVERDE RABELO (CPF XXX.064.584-XX) , em razão do pagamento irregular de incorporação de quintos cumulativamente com o subsídio.
48.	 Tendo em vista o que foi decidido no Acórdão 5951/2013-TCU-Segunda Câmara e considerando a questão constitucional que permeia a análise dos atos em epígrafe, qual seja, a constitucionalidade ou não da Resolução 9, de 5/7/2006, do Conselho Nacional do Ministério Público, o presente processo deverá ser apreciado pelo Plenário do TCU, para que seja possível examinar de forma conclusiva a mencionada questão.
PROPOSTA DE ENCAMINHAMENTO
49.	 De conformidade com o que dispõe o artigo 71, inciso III, da Constituição Federal de 1.988; c/c os artigos 1º, inciso V, e 39, inciso II, da Lei 8.443/1992; c/c os arts. 1º, inciso VIII e 260, § 1º, do Regimento Interno/TCU, e tomando por base as informações prestadas pelo órgão de Controle Interno, na forma prevista no art. 260, caput, do Regimento Interno/TCU, submetemos os autos à consideração superior propondo:
49.1. julgar ILEGAL e negar registro aos atos de alteração de aposentadoria do Sr. JOSÉ SEBASTIÃO DE ARCOVERDE RABELO (CPF XXX.064.584-XX) , em razão do pagamento irregular de incorporação de quintos cumulativamente com o subsídio;
49.2. Aplicar a Súmula TCU 106, em relação às importâncias indevidamente pagas, presumivelmente recebidas de boa-fé; 
49.3. Com fulcro no art. 262, caput, do Regimento Interno deste Tribunal, determinar ao Ministério Público do Trabalho que:
a) faça cessar todo e qualquer pagamento relativo ao ato impugnado, no prazo máximo de 15 (quinze) dias, contados da ciência da decisão deste Tribunal, sob pena de ressarcimento das quantias pagas após essa data pelo responsável; 
b) dê ciência do inteiro teor do acórdão a ser proferido ao interessado, alertando-o de que o efeito suspensivo proveniente de eventual interposição de recurso, junto ao TCU, não o exime da devolução dos valores indevidamente percebidos após a notificação, em caso de não-provimento desse recurso;
c) no prazo de trinta dias, contados da ciência da decisão, envie a este Tribunal documentos comprobatórios de que o interessado tomou ciência do julgamento deste Tribunal."
	É o relatório.

Gilberto Garcia Gomes (OAB/DF 8849), e outros, representando José Sebastião de Arcoverde Rabêlo.

Procurador Marinus Eduardo De Vries Marsico.

aposentadoria. pagamento cumulativo de subsídio com parcela de quintos decorrentes do exercício de cargo em comissão. vedação constitucional. ilegalidade do ato. determinações. ciência.

APOSENTADORIA (APOS)

Secretaria de Fiscalização de Pessoal (Sefip).

Cuidam os autos de dois atos de alteração da aposentadoria de José Sebastião de Arcoverde Rabêlo, no cargo de Procurador Regional do Trabalho vinculado ao Ministério Público do Trabalho.
2.	Preliminarmente, registro que, diante da perspectiva de apreciação pela ilegalidade dos presentes atos e tendo em vista que um deles fora disponibilizado ao TCU há mais de cinco anos, foi oferecida a oportunidade prévia de uso das garantias da ampla defesa e do contraditório, nos termos preconizados no Acórdão 587/2011-TCU-Plenário. Assim, a unidade instrutiva realizou o chamamento do interessado (peça 7) para que se manifestasse sobre as falhas detectadas. A resposta foi acostada à peça 10.
3.	No mérito, a secretaria especializada sugere a ilegalidade e negativa de registro das presentes concessões, por identificar que elas contemplam o pagamento cumulativo de subsídio com parcela de quintos incorporados pelo exercício de cargo comissionado. A proposta contou com a anuência do Ministério Público de Contas.
4.	De pronto, acolho o encaminhamento formulado pela unidade instrutora, adotando aqui, como razões de decidir, os fundamentos sustentados no parecer que compõe o relatório precedente, conforme as seguintes considerações.
5.	Conforme consta dos formulários de aposentadoria, o pagamento cumulado de subsídio e VPNI de quintos ao interessado estaria amparado no art. 4º, inciso V, da Resolução 9/2006 do Conselho Nacional do Ministério Público, in verbis:
"Art. 4º Estão compreendidas no subsídio de que trata o artigo anterior e são por esse extintas todas as parcelas do regime remuneratório anterior, exceto as decorrentes de:
 (...) 
V - incorporação de vantagens pessoais decorrentes de exercício de função de direção, chefia ou assessoramento e da aplicação do parágrafo único do art. 232 da Lei Complementar 75 de 1993, ou equivalente nos Estados, aos que preencheram os seus requisitos até a publicação da Emenda Constitucional n. 20, em 16 de dezembro de 1998."
6.	Ocorre que, com o advento da Emenda Constitucional 19/1998, foi instituído o regime de remuneração mediante parcela única de subsídio, nos termos do art. 39, § 4º, da Constituição Federal: 
"§ 4º O membro de Poder, o detentor de mandato eletivo, os Ministros de Estado e os Secretários Estaduais e Municipais serão remunerados exclusivamente por subsídio fixado em parcela única, vedado o acréscimo de qualquer gratificação, adicional, abono, prêmio, verba de representação ou outra espécie remuneratória, obedecido, em qualquer caso, o disposto no art. 37, X e XII."
7.	Aliás, essa forma de remuneração é expressamente atribuída aos membros do Ministério Público pelo texto constitucional, conforme os seguintes dispositivos:
"Art. 128. (...) 
§ 5º Leis complementares da União e dos Estados, cuja iniciativa é facultada aos respectivos Procuradores-Gerais, estabelecerão a organização, as atribuições e o estatuto de cada Ministério Público, observadas, relativamente a seus membros:
I - as seguintes garantias:
............................................................................................................................................
c) irredutibilidade de subsídio, fixado na forma do art. 39, § 4º, e ressalvado o disposto nos arts. 37, X e XI, 150, II, 153, III, 153, § 2º, I;"
8.	Nesse cenário, uma vez instituído o subsídio como forma de remuneração para determinada categoria, não há espaço para o pagamento de outras parcelas remuneratórias. Tal compreensão decorre do entendimento há muito esposado pelo Supremo Tribunal Federal no sentido da inexistência de direito adquirido a regime jurídico (v. RE 241.884-ES, RE 559.019-SC, RE 587.371/DF, dentre outros) .
9.	A alteração na forma de remuneração impõe, portanto, a imediata adequação dos vencimentos e proventos de servidores alcançados pela nova estrutura de pagamentos, devendo ser observada, unicamente, a irredutibilidade salarial, mediante a consignação, se for o caso, de parcela compensatória, a ser paulatinamente suprimida por novos aumentos concedidos à categoria, conforme bem delineado pelo STF nos autos do RMS 32.289/DF, consoante sua ementa:
"AGRAVO INTERNO EM RECURSO ORDINÁRIO EM MANDADO DE SEGURANÇA. PROCURADORES FEDERAIS. SUBSÍDIO INSTITUÍDO PELA MEDIDA PROVISÓRIA Nº 305/2006, CONVERTIDA NA LEI Nº 11.358/2006. ABSORÇÃO DE VANTAGENS PESSOAIS. ILEGITIMIDADE PASSIVA DO ADVOGADO-GERAL DA UNIÃO E DO MINISTRO DE ESTADO DO PLANEJAMENTO, ORÇAMENTO E GESTÃO. AUTORIDADES CUJO FEIXE DE ATRIBUIÇÕES NÃO ENVOLVE A ELABORAÇÃO DA FOLHA DE PAGAMENTO DE SERVIDORES PÚBLICOS. ALTERAÇÃO DO REGIME REMUNERATÓRIO. GARANTIA DA IRREDUTIBILIDADE DOS ESTIPÊNDIOS.
1. A impugnada absorção de vantagens pessoais, por força da instituição de regime remuneratório em parcela única, não é imputável ao Advogado-Geral da União e ao Ministro do Planejamento, autoridades cujo feixe de atribuições não abarca a elaboração da folha de pagamento de servidores públicos. Precedentes: RMS 32290 AgR, Rel. Min. Roberto Barroso, DJe de 05.09.2016; e RMS 26615, Rel. Min. Carlos Britto, DJe de 31.10.2008.
2. Jurisprudência do Supremo Tribunal Federal que, ademais, admite a alteração do regime remuneratório de agentes públicos, desde que com efeitos prospectivos e resguardo à garantia da irredutibilidade de estipêndios. Precedente: RE 563965 RG, Rel. Min. Cármen Lúcia, DJe de 20.3.2009.
3. A existência de decisões judiciais asseguradoras do recebimento de vantagens pessoais aos filiados da agravante não altera a compreensão pela viabilidade da subsequente absorção de tais vantagens pelo subsídio. Tese firmada por esta Suprema Corte ao julgamento, sob a sistemática da repercussão geral, do RE 596.663: 'A sentença que reconhece ao trabalhador ou a servidor o direito a determinado percentual de acréscimo remuneratório deixa de ter eficácia a partir da superveniente incorporação definitiva do referido percentual nos seus ganhos'.
4. Inaplicável o art. 85, § 11, do CPC/2015, por se tratar de recurso interposto em mandado de segurança (art. 25 da Lei 12.016/2009 e Súmula 512/STF) .
5. Agravo interno conhecido e não provido, com aplicação, no caso de votação unânime, da penalidade prevista no art. 1.021, § 4º, do CPC/2015." (destaquei) 
10.	Convém anotar, ainda, que, ao apreciar o Recurso Extraordinário 587.371, o STF fixou, em sede de repercussão geral, a tese de que "Não encontra amparo constitucional a pretensão de acumular, no cargo de magistrado ou em qualquer outro, a vantagem correspondente a 'quintos', a que o titular fazia jus quando no exercício de cargo diverso".
11.	Aliás, muito embora a sobredita tese cuide da hipótese de quintos incorporados em cargo diverso, nem mesmo o exercício de função comissionada já quando integrante da carreira remunerada por subsídio permite a manutenção da parcela de quintos, ante a inexistência de direito adquirido a regime de remuneração. Um bom exemplo dessa intelecção é a decisão exarada pelo STF nos autos do RE 798.827/DF, por ocasião de embargos de declaração no agravo regimental, nos seguintes termos:
"Ementa: EMBARGOS DE DECLARAÇÃO NO AGRAVO REGIMENTAL NO RECURSO EXTRAORDINÁRIO. ADMINISTRATIVO. MEMBROS DO MINISTÉRIO PÚBLICO. VENCIMENTOS: VANTAGENS PESSOAIS CUMULADAS COM SUBSÍDIO MENSAL. DIREITO ADQUIRIDO A REGIME JURÍDICO. INEXISTÊNCIA. ABSORÇÃO PELO SUBSÍDIO. PRESERVAÇÃO DO MONTANTE GLOBAL DOS VENCIMENTOS. CONSTITUCIONALIDADE. OMISSÃO, CONTRADIÇÃO OU OBSCURIDADE. INEXISTÊNCIA. ERRO MATERIAL. INOCORRÊNCIA. EFEITOS INFRINGENTES. IMPOSSIBILIDADE. EMBARGOS DE DECLARAÇÃO DESPROVIDOS."
Voto do Ministro Luiz Fux
"A discussão envolvendo o direito a percepção de quintos por ter exercido o cargo de Promotor Chefe fica prejudicada, uma vez que a manutenção dessa vantagem na forma definida no acórdão recorrido está em desacordo com decisões do Tribunal.
Com efeito, a jurisprudência dominante na Corte é no sentido de que inexiste direito adquirido a regime jurídico, de sorte que, uma vez preservado o montante global dos vencimentos, é constitucional a absorção de vantagens pessoais adquiridas em dado sistema normativo, pela adoção de remuneração paga mediante subsídio em parcela única.
Além disso, conforme se observa dos precedentes citados, o Tribunal entende que o regime de subsídio é incompatível com outras parcelas remuneratórias de natureza mensal."
12.	A mesma ideia tem orientado as decisões do Superior Tribunal de Justiça, conforme bem ilustra a ementa do Agravo Interno no Recurso Especial 1.233.179/RS:
"ADMINISTRATIVO. PROCURADORES FEDERAIS. QUINTOS E DÉCIMOS. ADICIONAL POR TEMPO DE SERVIÇO. CUMULAÇÃO. SUBSÍDIO. LEI 11.358/2006. MP 305/2006. IMPOSSIBILIDADE. DIREITO ADQUIRIDO. INEXISTÊNCIA.
1. É pacífico o entendimento desta Corte no sentido de que 'os servidores públicos não têm direito adquirido a regime de remuneração, mas sim à irredutibilidade de vencimento, não havendo falar em direito adquirido ao recebimento de adicionais ou vantagens pessoais após a edição da Lei 11.358/2006, que instituiu nova forma de remuneração por meio de subsídio fixado em parcela única' (AgRg no AREsp 770.103/RS, Rel. Ministro Benedito Gonçalves, Primeira Turma, julgado em 05/05/2016, DJe 16/05/2016) ."
13.	Nesse contexto, há muito deveria ter sido extinto o pagamento da parcela de quintos, bem como de qualquer outra vantagem de natureza remuneratória alheia ao subsídio, em observância ao expresso comando constitucional, o que não foi feito. Ademais, no caso do interessado, sequer há que se falar em pagamento de vantagem pessoal para evitar decesso remuneratório, porquanto os aumentos no valor de seu subsídio nos últimos anos representam montante mais do que suficiente para absorver integralmente a VPNI.
14.	Em relação ao fato de o pagamento da parcela de quintos decorrer da Resolução 9/2006 do Conselho Nacional do Ministério Público, ressalto que isso não afasta a prerrogativa constitucional do TCU para apreciar atos sujeitos a registro. Aliás, importa frisar que, nos termos do art. 130-A, § 2º, inciso II, da Constituição Federal, a apreciação, pelo CNMP, da regularidade de atos administrativos praticados por membros ou órgãos do Ministério Público da União e dos Estados é feita sem prejuízo da competência do TCU.
15.	Não é demais lembrar que as atribuições do Congresso Nacional, em sede de controle externo, exercidas com o auxílio do Tribunal de Contas da União, decorrem diretamente do texto constitucional, restando clara, no art. 71, inciso III, da Carta Magna, a competência da Corte de Contas para verificar a aderência de atos de aposentadoria à legislação aplicável.
16.	Significa dizer, portanto, que a regularidade dos referidos atos administrativos deve ser verificada pelo CNMP e pelo TCU, sendo que a competência de um não afasta a do outro, uma vez que realizadas sob óticas e com finalidades diferentes. Trata-se da chamada competência concorrente disjuntiva, ou seja, que recai sobre os dois órgãos e que permite a atuação individual de cada um, de modo que a adequação de tais atos está sujeita à crítica dos dois. No caso, a manifestação do TCU pela negativa de registro é suficiente para afastar os pagamentos indevidos.
17.	Essas circunstâncias conduzem à ilegalidade das concessões ora examinadas, sem prejuízo de dispensar a devolução dos valores indevidamente recebidos de boa-fé, consoante o enunciado 106 da súmula da jurisprudência do TCU.
18.	Passo, agora, ao exame das demais questões levantadas pelo interessado em sua defesa.
19.	Quanto à alegação de que teria se operado a decadência, o Supremo Tribunal Federal tem jurisprudência assentada (MS 24.997-8/DF, MS 24.958-7/DF e MS 25.015-1/DF) , acompanhada pelo TCU (Súmula 278) , no sentido de que o ato de aposentadoria, reforma ou pensão, por sua natureza complexa, somente se aperfeiçoa com o exame e consequente registro pelo Tribunal de Contas, nos termos do art. 71, inciso III, da Constituição Federal, momento em que passa a correr o prazo decadencial. Desse modo, considerando que os atos ora examinados ainda não foram registrados, não há que se falar em início da contagem desse prazo.
20.	No que se refere ao argumento de que sua aposentadoria já teria sido julgada pelo TCU há mais de cinco anos, não podendo ser reavaliada na presente oportunidade, convém esclarecer que os atos ora examinados dizem respeito a alterações ocorridas na inativação do interessado, diferentemente do ato já julgado pelo TCU, que tratava da concessão inicial.
21.	Com efeito, a concessão inicial foi encaminhada a esta Corte de Contas quando ainda não vigorava o regime de subsídio e antes de ser fixada a tese de repercussão geral por ocasião do Recurso Extraordinário 587.371, de modo que, à época, parte da jurisprudência ainda admitia o pagamento cumulativo das vantagens do cargo com a VPNI de quintos, o que resultou na apreciação pela legalidade daquele ato. Diversamente, os atos de alteração foram submetidos ao crivo do TCU quando já havia sido regulamentada a retribuição pecuniária mediante parcela única de subsídio, circunstância que impunha a imediata exclusão de todas as demais parcelas de caráter remuneratório. Aliás, o próprio gestor de pessoal, ao encaminhar o último ato de alteração, o fez exatamente para que fosse apreciada a regularidade do pagamento cumulativo de subsídio com VPNI de quintos, conforme o seguinte esclarecimento (peça 15, p. 2) :
"APESAR DE HAVER CONCESSÃO INICIAL DE APOSENTADORIA JULGADA LEGAL PELO TCU, FAZ-SE NECESSÁRIO SUBMETER ESTE ATO DE ALTERAÇÃO À DELIBERAÇÃO DO ÓRGÃO DE CONTROLE EXTERNO A FIM DE QUE SEJA APRECIADO O PAGAMENTO CUMULATIVO DE SUBSÍDIO COM VANTAGEM PESSOAL DECORRENTE DA INCORPORAÇÃO DE QUINTOS, EM RAZÃO DO CUMPRIMENTO DO DISPOSTO DA RESOLUÇÃO CNMP Nº 09/2006."
22.	Por aí se vê que o exame dessa questão encontra-se plenamente inserido no escopo da presente apreciação, não havendo qualquer óbice à impugnação ora feita ao sobredito pagamento cumulativo, até porque não houve, e nem poderia ter havido, manifestação sobre esse aspecto quando do julgamento do ato inicial de aposentadoria do interessado, que fora encaminhado quando ainda não vigorava o regime remuneratório mediante parcela única de subsídio.
23.	Em relação à aplicação do princípio da segurança jurídica, entendo, em conformidade com os pareceres precedentes, que, in casu, não se fazem presentes as condições para invocação de tal instituto com vistas à consolidação de situações individuais viciadas na origem.
24.	Por oportuno, deve-se enfatizar que não há consolidação de atos ilegais pelo TCU ante o simples decurso de tempo. Seguindo essa orientação, registro trecho da ementa do Acórdão 5962/2012-TCU-Primeira Câmara:
"4. Nos termos da jurisprudência do STF, o transcurso de longo lapso temporal entre a edição do ato e sua apreciação por parte do TCU não converte a concessão ilegal em legal, gerando apenas a necessidade de instauração do contraditório e da ampla defesa para a validade do processo, na hipótese de o ato haver ingressado no Tribunal há mais de cinco anos (MS-25.116, MS-25.403, MS-25.343, MS-27.296, entre outros) ."
25.	Ainda sobre o tema, convém esclarecer que o posicionamento cristalizado nesta Corte de Contas, mediante o Acórdão 868/2010-TCU-Plenário, é no sentido de que a análise quanto à aplicação do preceito da segurança jurídica para preservar atos irregulares deve ser feita observando-se as peculiaridades de cada caso. Nesses termos, imperioso se faz registrar as balizas propostas no voto condutor do Acórdão 3245/2010-TCU-Plenário, ocasião em que o Ministro Walton Alencar Rodrigues consignou que:
"Admite-se, em casos especialíssimos, em que a ilegalidade e a negativa de registro do ato de concessão impliquem a total supressão de meios de subsistência do beneficiário, a excepcional aplicação das teses da segurança jurídica e da proteção da confiança do administrado, situações vistas caso a caso."
26.	Em estudo do aludido entendimento, verifico que a jurisprudência deste Tribunal assenta-se na premissa de que a aplicação do princípio da segurança jurídica para consolidar atos de pessoal eivados de ilegalidade deve cingir-se àquelas hipóteses em que for irreversível a situação fática do interessado ou insuportável o prejuízo a ele causado.
27.	Compulsando alguns precedentes, observo que os fatores essenciais ao reconhecimento de situação excepcional estão, em regra, relacionados à existência de longo lapso temporal desde a concessão do benefício somada à impossibilidade de reversão do servidor à atividade para complementar tempo de serviço considerado ilegal, à supressão dos meios de subsistência condigna, ao estado de saúde do beneficiário ou à absoluta impossibilidade de preenchimento de algum requisito legal (e.g. Acórdãos 2.417/2009 e 1.381/2014, do Plenário; 269/2014, da Primeira Câmara; 713/2011, 1.051/2013, 2.490/2013 e 3.134/2014, da Segunda Câmara) .
28.	É dizer, em síntese, que, para chancelar a legalidade de ato que contenha nítida impropriedade e que esteja vigente há longo tempo, deve-se avaliar a situação do interessado, bem como se as consequências da apreciação pela ilegalidade seriam excessivamente gravosas a ponto de justificar o afastamento excepcional da aplicação estrita do princípio da legalidade.
29.	No caso vertente, o que se observa é que a ilegalidade intrínseca aos atos examinados não está relacionada ao tempo de serviço computado para fins de aposentadoria, mas somente ao pagamento cumulativo de vantagens incompatíveis.
30.	Dessa forma, a proposta de ilegalidade que ora submeto ao descortino deste Colegiado não implicará retorno do interessado à atividade ou supressão dos seus meios de subsistência, mas apenas readequação de seus proventos aos moldes do art. 39, § 4º, da Constituição Federal, mediante exclusão da VPNI de quintos. Não há, portanto, caracterização de qualquer circunstância excepcional que legitime a adoção de tratamento diferenciado.
	Ante o exposto, voto por que o Tribunal adote a deliberação que ora submeto à apreciação deste Colegiado.
TCU, Sala das Sessões Ministro Luciano Brandão Alves de Souza, em tagDataSessao.
Ministro BRUNO DANTAS
Relator